臺灣臺北地方法院民事判決　　　　　　　99年度訴字第1463號
原　　　告　吳陳
訴訟代理人　吳啟孝律師
被　　　告　張沐芝律師即國產汽車股份有限公司破產管理人
　　　　　　陳正三會計師即國產汽車股份有限公司破產管理人
上列當事人間請求塗銷抵押權登記事件，本院於民國一百年一月
三日言詞辯論終結，判決如下：
    主  文
原告之訴駁回。
訴訟費用由原告負擔。
    事實及理由
一、被告陳正三會計師即國產汽車股份有限公司破產管理人經合
    法送達，未於言詞辯論期日到場，核無民事訴訟法第三百八
    十六條所列各款情形，爰依原告之聲請，由其一造辯論而為
    判決。
二、原告起訴主張：原告將所有如附表之土地，於民國八十八年
    四月三十日以權利人國產汽車股份有限公司（下稱國產汽車
    公司），向改制前臺北縣新店地政事務所，設定本金最高限
    額新臺幣（下同）十一億五千萬元抵押權（下稱系爭抵押權
    ）登記，惟系爭抵押權設定登記時，僅有抵押權設定契約書
    及他項權利證明書，別無其他附件文書，即僅約定「提供擔
    保權利種類：所有權」、「擔保權利總金額」、「權利存續
    期限」、「利息、遲延利息、違約金：依照各個債務契約之
    約定」、「債務清償日期：依照各個債務契約所約定之清償
    期日」，惟對於系爭抵押權所擔保之債權是否屬於特定、一
    定範圍內之法律關係均未約定，並無擔保債權所由發生原因
    之基礎關係，自乏最高限額抵押權之有效要件，當屬概括之
    最高限額抵押權，與抵押權之從屬性有違，參照最高法院八
    十六年臺上字第三一一四號判決意旨，自難認系爭抵押權屬
    有效；且被告前曾就系爭抵押權聲請拍賣抵押物，經法院以
    系爭抵押權設定時未約定擔保債權之一定範圍，認系爭抵押
    權無效而駁回確定在案，該非訟裁定已經雙方就相關爭點充
    分答辯，而有相當之程序保障，是除有形式確定力外，更有
    實質確定力，而生有實質拘束力，退萬步言之，縱不採經慎
    重而正確實質之程序保障，依理論亦應賦予非訟裁定具有實
    質確定力。為此依民法第七百六十七條、第一百七十九條規
    定提起本訴，並聲明：被告應將原告所有如附表所示土地，
    經改制前臺北縣新店地政事務所收件年期：八十八年、字號
    新登字第一二三二四九號、登記日期：八十八年四月三十日
    ，權利人國產汽車股份有限公司、債權額比例：全部、設定
    權利範圍：全部、存績期限八十七年七月一日至九十三年六
    月三十日、擔保債權總金額：本金最高限額十一億五千萬元
    之抵押權設定登記予以塗銷等語。
三、被告則以：
  (一)被告張沐芝律師即國產汽車股份有限公司破產管理人略以：
    被告聲請拍賣抵押物，屬非訟事件範疇，准許與否之裁定，
    無確定實體法上法律關係存否之性質，要於債權及抵押權之
    存否，並無既判力，亦即並無實質確定力，故對於實體法上
    法律關係有爭執之人，為求保護其權利，可另行提起訴訟，
    法院駁回聲請拍賣抵押物之確定裁定，則僅表示該裁定已確
    定，聲請人對於該裁定不得再依抗告程序表示不服而已，因
    該裁定並未對任何實體上法律關係為實體判決，故對於債權
    或抵押權之存否如有爭執而另行提起訴訟，法院並不受先前
    駁回拍賣抵押物裁定之拘束，仍得就債權或抵押權是否存在
    為認定，原告主張被告聲請拍賣抵押物，已遭裁定駁回確定
    ，本院應受該確定裁定所認定事實之拘束云云，核無可採；
    又附表所示土地為第三人張朝翔、張朝喨家族所有，僅借名
    登記於原告名下，而系爭抵押權所擔保的是第三人張朝喨向
    國產汽車公司所借之款項，並於八十八年四月間辦理抵押權
    設定登記，第三人張朝喨證述其對國產汽車公司上開借款均
    未清償，而此債務為抵押權存續期間所發生，依最高法院六
    十六年台上字第一○九七號判例意旨，自應認國產汽車公司
    之上開借款債權為系爭抵押權之擔保範圍，是張朝喨向國產
    汽車公司借款之初，即提供其個人及家族名下之不動產作為
    擔保，且承諾日後無法給付時，願為抵押權設定登記，故系
    爭抵押權所擔保之債權範圍即為張朝喨對國產汽車公司所負
    之債務，殆無疑義，原告主張系爭最高限額抵押權於設定時
    ，並未將所擔保之債權記載於土地登記簿，屬概括最高限額
    抵押權，請求塗銷系爭抵押權，顯屬權利之不法行使，有違
    誠信原則。為此聲明：駁回原告之訴等語置辯。
  (二)被告陳正三會計師即國產汽車股份有限公司破產管理人既未
    於言詞辯論期日到場，亦未提出書狀作何聲明或陳述。
四、兩造不爭執事項：
  (一)原告於八十八年四月三十日將附表所示土地，為第三人張朝
    喨，設定本金最高限額十一億五千萬元，存續期間八十七年
    七月一日起至九十三年六月三十日之抵押權予國產汽車公司
    ，系爭抵押權設定時，僅有抵押權設定契約書及他項權利證
    明書，並未提供各個債契約作為登記附件。
  (二)國產汽車公司經本院於九十四年十月二十八日以八十八年度
    破字第六○號民事裁定宣告破產，並於九十四年十二月十二
    日以九十四年度執破字第七號民事裁定選任張沐芝律師、陳
    正三會計師為破產管理人。
  (三)被告曾就系爭抵押權聲請拍賣抵押物，經本院九十六年度拍
    字第一三九四號、九十七年度抗字第五六二號、臺灣高等法
    院九十八年度非抗字第二五號民事裁定駁回確定。
  (四)張朝喨曾簽發金額總計十五億四千二百八十二萬七千五百二
    十元支票共計八紙予國產汽車公司，並於八十八年二月五書
    立切結書予國產汽車公司，表示積欠前述金額無法償還，同
    意提供等值擔保品設定予國產汽車公司，另台灣高等法院九
    十一年度重訴字第五二號民事判決確認國產汽車公司對張朝
    喨之債權存在。
  (五)以上事實除為兩造不爭執外，並有原告提出之附表所示土地
    登記謄本、本院九十六年度拍字第一三九四號、九十七年度
    抗字第五六二號、臺灣高等法院九十八年度非抗字第二五號
    民事裁定，及被告提出之支票、切結書、台灣高等法院九十
    一年度重訴字第五二號民事判決、系爭抵押權設定契約書、
    他項權利證明書、附表所示土地所有權狀等件影本為證。
五、惟原告主張被告前曾就系爭抵押權聲請拍賣抵押物，業經法
    院裁定駁回確定，本院應受該裁定之拘束等語，為被告所否
    認，並以前揭情辭置辯。按抵押權人聲請法院為拍賣抵押物
    之裁定，係屬非訟事件，此項裁定縱已確定，亦無實質的確
    定力，抵押權人就抵押權所擔保之債權另行起訴請求，自非
    法所不許，最高法院著有六十六年台上字第一○○○○號判
    例闡釋甚明。本件被告前曾就系爭抵押權聲請拍賣如附表所
    示土地之抵押物，經本院以九十六年度拍字第一三九四號、
    九十七年度抗字第五六二號、臺灣高等法院以九十八年度非
    抗字第二五號民事裁定駁回確定等情屬實，已如前述，惟該
    裁定係屬非訟事件，縱已確定，亦無實質的確定力。原告主
    張該非訟裁定已經雙方就相關爭點充分答辯，應有或應賦予
    實質確定力云云，並不足採。
六、又原告主張系爭抵押權屬概括最高限額抵押權，而為無效應
    予塗銷等情，亦為被告所否認，並以前揭情辭置辯。
  (一)按稱最高限額抵押權者，謂債務人或第三人提供其不動產為
    擔保，就債權人對債務人一定範圍內之不特定債權，在最高
    限額內設定之抵押權；最高限額抵押權所擔保之債權，以由
    一定法律關係所生之債權或基於票據所生之權利為限，九十
    六年三月二十八日修正後民法第八百八十一條之一第一項、
    第二項定有明文。依該條立法理由可知，修正後就最高限額
    抵押權之設定，其被擔保債權之資格，係採限制說。惟民法
    物權編施行法第十七條規定，修正之民法第八百八十一條之
    一第二項規定，於修正施行前設定之最高限額抵押權，不適
    用之，是前揭限制說就最高限額抵押權之設定，其被擔保債
    權之資格予以限制之規定，於修正施行前設定之最高限額抵
    押權，並不適用，此觀該施行法第十七條立法理由亦明。準
    此，修正施行前設定之最高限額抵押權，並無限制說之適用
    ，該等被擔保債權之資格，並無須由一定法律關係所生之債
    權或基於票據所生之權利為限，祇須債權人對債務人一定範
    圍內之不特定債權即可。換言之，此種抵押權所擔保之債權
    ，除訂約時已發生之債權外，即將來發生之債權，在約定限
    額之範圍內，亦為抵押權效力所及。雖抵押權存續期間內已
    發生之債權，因清償或其他事由而減少或消滅，原訂立之抵
    押契約依然有效，嗣後在存續期間內陸續發生之債權，債權
    人仍得對抵押物行使權利。此種抵押契約定有存續期間者，
    訂立契約之目的，顯在擔保存續期間內所發生之債權，凡在
    存續期間所發生之債權，皆為抵押權效力所及，於存續期間
    屆滿前所發生之債權，債權人在約定限額範圍內，對於抵押
    物均享有抵押權，除債權人拋棄為其擔保之權利外，自無許
    抵押人於抵押權存續期間屆滿前，任意終止此種契約。縱令
    嗣後所擔保之債權並未發生，僅債權人不得就未發生之債權
    實行抵押權而已，非謂抵押人得於存續期間屆滿前終止契約
    而享有請求塗銷抵押權設定登記之權利（最高法院六十六年
    台上字第一○九七號判例意旨參照）。
  (二)查系爭抵押權係於八十八年四月三十日完成設定登記，有前
    揭附表所示土地登記謄本（見本院卷第六頁至第九五頁）、
    他項權利證明書（見本院卷第二五三頁至第二五五頁）在卷
    為憑，自無前揭修正後民法第八百八十一條第二項之適用，
    僅有該條第一項之適用，是其最高限額抵押權所擔保之債權
    ，並無須由一定法律關係所生之債權或基於票據所生之權利
    為限，祇須債權人對債務人一定範圍內之不特定債權即可，
    則系爭抵押權設定登記之內容既已包括權利人（國產汽車公
    司）、權利範圍（所有權全部）、權利價值（本金最高限額
    十一億五千萬元）、存續期間（八十七年七月一日至九十三
    年六月三十日）、清償日期、遲延利息、違約金（依照各個
    契約約定）、債務人（張朝喨）、設定義務人（吳陳），
    且於系爭抵押權設定時，提出之抵押權設定契約書（見本院
    卷第二五一頁至第二五二頁）載有：提供擔保權利種類（所
    有權）、擔保權利總金額（本金最高限額十一億五千萬元）
    、權利存續期限（自八十七年七月一日起至九十三年六月三
    十日止）、遲延利息、違約金（依照各個債務契約之約定）
    、債務清償日期（依照各個債務契約所約定之清償期日）等
    項，參照最高法院八十四年台上字第一九六七號判例闡釋「
    抵押權所擔保之債權，其種類及範圍，屬於抵押權之內容，
    依法應經登記，始生物權之效力，但如因內容過於冗長，登
    記簿所列各欄篇幅不能容納記載，可以附件記載，作為登記
    簿之一部分。因此關於最高限額抵押權所擔保之債權，雖未
    記載於土地登記簿，然於聲請登記時提出之最高限額抵押權
    設定契約書，有該項債權之記載者，此契約書既作為登記簿
    之附件，自為抵押權效力所及」之意旨，前揭抵押權設定契
    約書記載內容，自為抵押權效力所及。準此，系爭抵押權既
    已就其被擔保債權之資格，限定為張朝喨對國產汽車公司自
    八十七年七月一日起至九十三年六月三十日止存續期間內，
    在本金最高限額十一億五千萬元範圍內之不特定債權，自非
    屬概括最高限額抵押權，原告主張系爭抵押權與抵押權之從
    屬性有違，參照最高法院八十六年台上字第三一一四號判決
    意旨難認有效云云，即不足採。
  (三)又民法九十六年三月二十八日修正前之地政登記實務上於最
    高限額抵押權設定登記時，並無要求須檢附各個債務契約作
    為附件，只要契約當事人間已有特定債權存在，或預期將成
    立特定債權，而有以所設定抵押權供各個債權擔保之合意者
    ，即認當事人間約定擔保之債權，係基於約定限額之範圍內
    所生之債權等情，並有被告提出他案函詢地政機關，據改制
    前台北縣新店地政事務所九十八年一月十五日以北縣店地登
    字第○九八○○○○二三四號函復「最高限額抵押權所擔保
    之債權，除訂約時已發生之債權外，即將來發生之債權在約
    定限額之範圍內亦為抵押權效力所及。故抵押權設定登記當
    時，得不附各個債務契約作為附件，嗣後在存續期間之內陸
    續發生之債權，債權人仍得就各個債務契約對抵押物行使權
    利」等語在卷可稽（見本院卷第一三一頁）。是於抵押權設
    定契約書上記載最高限額抵押權所擔保範圍為「債權全部」
    、「債務全部」，並無不可，足認系爭抵押權之設定，與抵
    押權之從屬性無違，非屬概括最高限額抵押權。
  (四)至原告主張兩造間就系爭抵押權所擔保之債權，並未達成一
    定範圍、一定法律關係之合意（口頭約定）等語。惟系爭抵
    押權係於前揭民法修正前完成設定登記者，自無前揭修正後
    民法第八百八十一條第二項之適用，僅有該條第一項之適用
    ，其所擔保之債權，並無須由一定法律關係所生之債權或基
    於票據所生之權利為限，祇須債權人對債務人一定範圍內之
    不特定債權即可，已如前述。又附表所示土地究屬何人所有
    ？系爭抵押權設定之債務人張朝喨到庭證稱「當時屬於我們
    的土地，因此（原告土地所有權狀）我們才會一起放在國產
    汽車。我們的土地是指，我與張朝翔與我們家族的個人資產
    」、「（登記在原告名下）細節我不清楚，權狀在我這邊就
    是我們的土地，應該是信託登記在原告名下」、「（土地所
    有權狀）是（一直保管中）」、「如果權狀在我們這邊，（
    當初買賣的錢）就是我們出的」等語（見本院卷第二七七頁
    至第二七八頁）；原告本人到庭則證稱「沒有（於99年初申
    請補發土地所有權狀）」、「（土地登記謄本上有記載99年
    補發）我不記得（是否本人所辦理）」、「我不知道（何以
    該權狀會放在國產汽車公司）」、「不知道（張朝喨證稱這
    是信託的土地）」、「（土地）是我買的，但是都是我先生
    在處理，我不清楚」、「（既然是你先生在處理，但是何以
    說是你買的？）我們家都是我先生在處理事情，我女人家，
    因此我不清楚」等語（見本院卷第二七六頁、第二七九頁）
    。另就系爭抵押權之設定情形？證人張朝喨證稱「（系爭土
    地設定抵押權給國產汽車公司所要擔保的）是我個人的債權
    ，是我個人向國產汽車借款的債務」、「（被證八切結書所
    提到的擔保品）我不清楚（有無包括登記在原告名下的系爭
    土地），我是整份拿給國產汽車，系爭抵押權有設定的話就
    包括在內」、「（拿土地所有權狀去擔保向國產汽車調的錢
    ，擔保的土地）應該（包括登記在原告名下的系爭土地）」
    、「（所謂調錢）當初我是用土地作擔保向國產汽車借錢來
    護盤」、「當初土地買賣都是由我的副總負責，如果有別人
    名下的土地，也是他來整理，我向他拿權狀，並交付給國產
    汽車，國產汽車才撥款」、「（本件登記在原告名下的系爭
    土地所有權狀）當初是在87年6 月間左右，我拿壹個大信封
    袋交給國產汽車（作擔保）」等語（見本院卷同前）；當時
    國產汽車公司負責人張朝翔到庭證稱「（拿土地設定抵押權
    給國產汽車公司，要擔保的債權）是張朝喨向國產汽車所借
    的款項」等語（見本院卷第二七五頁）；而原告則證稱「我
    忘記了（抵押權設定契約書上面印鑑與本人印鑑是否相符）
    ，我很少在用」、「我不知道（設定抵押權要印鑑證明，是
    否有將印鑑證明交給國產汽車）」、「我不知道（土地為何
    設定抵押權給國產汽車公司）」等語（見本院卷第二七六頁
    至第二七七頁）。依上開三人證述內容比較觀之，原告證述
    內容顯然避重就輕，甚有矛盾之處，自不足採，應認張朝喨
    證述關於附表所示土地不過僅係借名登記於原告名下，實為
    其家族所有等情，堪以採信，則原告依實際所有權人指示提
    供印鑑證明等辦理抵押權設定所需文件，據以辦理系爭抵押
    權設定，自難認未就系爭抵押權就所擔保之債權，達成擔保
    國產汽車公司對張朝喨一定範圍內不特定債權之合意。
七、綜上所述，原告主張本院應受被告前就系爭抵押權聲請拍賣
    抵押物，嗣遭法院駁回裁定之拘束，及主張系爭抵押權係屬
    概括最高限額抵押權，而為無效應予塗銷云云，均不足採。
    從而，原告依民法所有權及不當得利之法律關係，訴請被告
    塗銷系爭抵押權，為無理由，應予駁回。
八、本件事證已臻明確，兩造其餘主張陳述及所提之證據，與判
    決結果不生影響，爰不一一另行論述，附此敘明。
九、據上論結，本件原告之訴為無理由，依民事訴訟法第三百八
    十五條第一項前段、第七十八條，判決如主文。
中    華    民    國   100    年    1     月    17    日
                  民事第一庭    法  官  劉台安
以上正本係照原本作成
如對本判決上訴，須於判決送達後二十日內向本院提出上訴狀。
如委任律師提起上訴者，應一併繳納上訴審裁判費。
中    華    民    國   100    年    1     月    17    日
                                書記官  曹瓊文